ACORDAO-COMPLETO-2579262

ACÓRDÃO 3565/2023 ATA 13/2023 - PRIMEIRA CÂMARA

VISTOS, relatados e discutidos estes autos de aposentadoria, agora em fase de análise de pedido de reexame interposto por Vânia Melo Dutra contra o Acórdão 18931/2021-TCU-Primeira Câmara, que julgou ilegal o ato, negando-lhe registro, em razão da incorporação de "quintos" de funções comissionadas exercidas após a edição da Lei 9.624/1998,
ACORDAM os Ministros do Tribunal de Contas da União, reunidos em sessão da 1ª Câmara, ante as razões expostas pelo Relator, e com fundamento no art. 48 da Lei 8.443/1992, em:
9.1. declarar a perda de objeto do presente pedido de reexame;
9.2. tornar insubsistente o Acórdão 18931/2021-TCU-Primeira Câmara, em face da reversão da servidora à atividade, e o consequente cancelamento do ato de concessão de aposentadoria 78547/2019 no Sistema e-Pessoal;
9.3. comunicar esta deliberação à recorrente, ao TRT-10 e à Unidade de Auditoria Especializada em Pessoal.

Pedido de reexame interposto por Vania Melo Dutra contra decisão que julgou ilegal sua aposentadoria, negando-lhe registro, em razão da incorporação de quintos de funções comissionadas exercidas após a edição da Lei 9.624/1998.

Primeira Câmara

Tribunal Regional do Trabalho da 10ª Região/DF e TO (TRT-10).

3. Recorrente: Vânia Melo Dutra (XXX.642.276-XX), servidora.

13.1. Ministros presentes: Walton Alencar Rodrigues (Presidente), Benjamin Zymler, Jorge Oliveira (Relator) e Jhonatan de Jesus.
13.2. Ministro-Substituto presente: Weder de Oliveira.

JORGE OLIVEIRA

Ministro Benjamin Zymler.

Trata-se de pedido de reexame interposto por Vânia Melo Dutra, ex-servidora do Tribunal Regional do Trabalho da 10ª Região/DF e TO (TRT-10) contra o Acórdão 18931/2021-TCU-Primeira Câmara (peça 8) , que considerou ilegal o ato de sua aposentadoria, negando-lhe registro em função da incorporação de quintos decorrentes do exercício de funções comissionadas posteriormente à Lei 9.624/1998.
2.	A deliberação recorrida foi prolatada com o seguinte teor:
	"VISTOS, relatados e discutidos estes autos de aposentadoria concedida pelo Tribunal Regional do Trabalho da 10ª Região.
	ACORDAM os Ministros do Tribunal de Contas da União, reunidos em sessão da 1ª Câmara, diante das razões expostas pelo Relator, com fundamento no art. 71, inciso III, da Constituição Federal e nos arts. 1º, inciso V, 39, inciso II, e 45 da Lei 8.443/1992, em:
	9.1. considerar ilegal o ato de aposentadoria de interesse de Vânia Melo Dutra, recusando seu registro;
	9.2. dispensar o ressarcimento das quantias indevidamente recebidas, em boa-fé, pela interessada, consoante o Enunciado 106 da Súmula de Jurisprudência deste Tribunal;
	9.3. determinar ao Tribunal Regional do Trabalho da 10ª Região que:
	9.3.1. faça cessar, no prazo de 15 (quinze) dias, contado a partir da ciência desta deliberação, os pagamentos decorrentes do ato impugnado, sob pena de responsabilidade solidária da autoridade administrativa omissa, consoante disposto nos arts. 71, inciso IX, da Constituição Federal e 262 do Regimento Interno desta Corte;
	9.3.2.  promova, na rubrica atribuída a Vânia Melo Dutra a título de 'quintos', o destaque das frações de 1/5 de FC-2 e 2/5 de FC-5, decorrentes do exercício das funções comissionadas posteriormente a 8/4/1998, transformando-as em parcela compensatória a ser absorvida por quaisquer reajustes futuros, conforme decidido pelo Supremo Tribunal Federal no Recurso Extraordinário 638.115;
	9.3.3. dê ciência desta deliberação à interessada, alertando-a de que o efeito suspensivo proveniente da interposição de eventuais recursos, caso não providos, não a exime da devolução dos valores indevidamente percebidos após a notificação;
	9.3.4. envie a esta Corte de Contas, no prazo de 30 (trinta) dias, por cópia, comprovante de que a sra. Vania Melo Dutra teve ciência desta deliberação;
	9.4. esclarecer à unidade de origem, com supedâneo no art. 262, § 2º, do Regimento Interno, que a concessão considerada ilegal poderá prosperar mediante a emissão e o encaminhamento a este Tribunal de novo ato concessório, escoimado da irregularidade apontada nestes autos."
3.	Reproduzo, a seguir, trecho da instrução elaborada pela então Secretaria de Recursos, atual Unidade de Auditoria Especializada em Recursos (AudRecursos) , que analisou os argumentos aduzidos pela recorrente:
	"HISTÓRICO 
	2. Conforme consta do ato de peça 3, a recorrente ocupou função comissionada posteriormente ao advento da Lei 9.624/1998, cuja correspondente parcela de quintos foi incorporada aos seus proventos, razão por que foi determinado ao órgão de origem que procedesse à adequação da aludida parcela conforme modulado pelo Supremo Tribunal Federal no âmbito do RE 638.115. 
	ADMISSIBILIDADE
	3. Reitera-se o exame de admissibilidade efetuado pelo Sar/Serur (peça 33) , ratificado pelo Excelentíssimo Senhor Ministro-Relator Jorge Oliveira (peça 36) , que concluiu pelo conhecimento do pedido de reexame, suspendendo-se os efeitos dos itens 9.1, 9.3, 9.3.1, 9.3.2 e 9.4 do Acórdão 18931/2021-TCU-Primeira Câmara, nos termos nos termos do art. 48 da Lei 8.443/1992 c/c os arts. 285 e 286, parágrafo único, do RITCU.
	EXAME DE MÉRITO
	4. Delimitação
	4.1 Constitui objeto do presente recurso definir se o Acórdão 18931/2021-TCU-Primeira Câmara afrontou o julgamento do RE 638.115/CE.
	5. Do direito à incorporação de quintos decorrente do exercício de função comissionada e/ou cargo em comissão, no período entre 8/4/1998 a 4/9/2001 (RE 638.115/CE) 
	5.1. A recorrente aduz que é beneficiária de decisão judicial transitada em julgado, que lhe assegura a incorporação de quintos decorrente do exercício de função comissionada e/ou cargo em comissão, no período entre 8/4/1998 a 4/9/2001, com base nos seguintes argumentos:
	5.2. A recorrente foi beneficiada por ação coletiva transitada em julgado em 1º/8/2006, ou seja, antes da prolação do RE 638.115/CE, movida pela Associação Nacional dos Servidores da Justiça do Trabalho (Anajustra) de número 2004.34.00.048565-0.
	Análise
	5.3 Convém, de pronto, transcrever excerto do voto condutor do acórdão recorrido, que trata da irregularidade em relação aos quintos:
	'5. Segundo informam os autos, Vânia Melo Dutra teve incluídos, em seu benefício previdenciário, 1/5 de FC-2 e 2/5 de FC-5 vinculados ao exercício das respectivas funções comissionadas após a definitiva extinção do instituto de incorporação, ocorrida em 8/4/1998, com a publicação da Lei 9.624/1998.
	6. A propósito, o entendimento fixado em regime de repercussão geral pelo STF é no sentido de que 'ofende o princípio da legalidade a decisão que concede a incorporação de quintos pelo exercício de função comissionada no período de 8/4/1998 até 4/9/2001, ante a carência de fundamento legal' (Tema 395, RE 638.115) .
	7. Tal posicionamento, entretanto, sofreu, em embargos de declaração apreciados em 18/12/2019, modulação de efeitos, como segue:
	'O Tribunal, por maioria, acolheu parcialmente os embargos de declaração, com efeitos infringentes, para reconhecer indevida a cessação imediata do pagamento dos quintos quando fundado em decisão judicial transitada em julgado [...]. No ponto relativo ao recebimento dos quintos em virtude de decisões administrativas, o Tribunal, em razão de voto médio, rejeitou os embargos e, reconhecendo a ilegitimidade do pagamento dos quintos, modulou os efeitos da decisão de modo que aqueles que continuam recebendo até a presente data em razão de decisão administrativa tenham o pagamento mantido até sua absorção integral por quaisquer reajustes futuros concedidos aos servidores. [...] Por fim, o Tribunal, por maioria, também modulou os efeitos da decisão de mérito do recurso, de modo a garantir que aqueles que continuam recebendo os quintos até a presente data por força de decisão judicial sem trânsito em julgado tenham o pagamento mantido até sua absorção integral por quaisquer reajustes futuros concedidos aos servidores [...]' (grifei) .
	8. Assim, não havendo notícia nos autos de que as parcelas irregularmente incluídas nos proventos da interessada estejam assentadas em decisão judicial transitada em julgado, os 'quintos' incorporados após a edição da Lei 9.624/1998, a despeito de sua ilicitude, poderão subsistir - nos exatos termos da deliberação do STF - 'até sua absorção integral por quaisquer reajustes futuros concedidos aos servidores'. (grifos acrescidos) .
	5.4. Ocorre que a recorrente alega, efetivamente, haver decisão judicial transitada em julgado favorável à incorporação dos quintos no período entre 8/4/1998 a 4/9/2001. Caso comprovado o trânsito em julgado, bem como ser a recorrente beneficiária da decisão, notadamente a verificação de que a interessada consta da relação de associados juntada pela associação beneficiada, por ocasião do ajuizamento da ação de conhecimento, conforme decidido pela Suprema Corte, caberá ao órgão de origem observar a modulação de efeitos fixada pelo Supremo Tribunal Federal no RE 638.115, de modo a manter a parcela de quintos incorporados no referido período.
	5.5. Registra-se, por oportuno, que, ainda que comprovado o trânsito em julgado, isso, por si só, não possui o condão de alterar o julgamento pela ilegalidade do ato, pois que o e. STF deixou assente que a incorporação de quintos no período de 8/4/1998 até 4/9/2001 ofende o princípio da legalidade, nos termos da tese firmada em sede de repercussão geral, Tema 395. Ademais, o provimento judicial somente impede a suspensão dos pagamentos das parcelas indevidas (Acórdão 3842/2020-TCU-Primeira Câmara) .
	CONCLUSÃO
	6. Da análise de mérito, conclui-se que, relativamente à parcela 'quintos' incorporada no período de 8/4/1998 até 4/9/2001, caso comprovado o trânsito em julgado, bem como ser a recorrente beneficiária da decisão, notadamente a verificação de que a interessada consta da relação de associados juntada pela associação beneficiada, por ocasião do ajuizamento da ação de conhecimento, conforme decidido pela Suprema Corte, caberá ao órgão de origem observar a modulação de efeitos fixada pelo Supremo Tribunal Federal no RE 638.115, de modo a manter a parcela de quintos incorporados no referido período.
	6.1.	Por conseguinte, deve-se negar provimento ao presente recurso.
	PROPOSTA DE ENCAMINHAMENTO
	7. Ante o exposto, submetem-se os autos à consideração superior, propondo-se, com fundamento no art. 48 da Lei 8.443/1992:
	a) conhecer do recurso e, no mérito, negar-lhe provimento, sem prejuízo de observar que, relativamente à parcela 'quintos' incorporada no período de 8/4/1998 até 4/9/2001, caso comprovado o trânsito em julgado, bem como ser a recorrente beneficiária da decisão, notadamente a verificação de que a interessada consta da relação de associados juntada pela associação beneficiada, por ocasião do ajuizamento da ação de conhecimento, conforme decidido pela Suprema Corte, caberá ao órgão de origem observar a modulação de efeitos fixada pelo Supremo Tribunal Federal no RE 638.115, de modo a manter a parcela de quintos incorporados no referido período;
	b) informar a recorrente e demais interessados do acórdão a ser proferido, destacando que o relatório e o voto que o fundamentam podem ser acessados por meio do endereço eletrônico www.tcu.gov.br/acordaos."
4.	O Ministério Público junto ao TCU, representado neste processo pelo Procurador Marinus Eduardo De Vries Marsico, manifestou-se de acordo com a proposta de encaminhamento da unidade técnica.
	É o relatório.

Marlúcio Lustosa Bonfim (OAB-DF 16.619).

Procurador Marinus Eduardo De Vries Marsico.

PEDIDO DE REEXAME. APOSENTADORIA. TRT-10. INCORPORAÇÃO DE QUINTOS APÓS A VIGÊNCIA DA LEI 9.624/1998. ATO JULGADO ILEGAL. CONHECIMENTO DO RECURSO. REVERSÃO DA SERVIDORA À ATIVIDADE. PERDA DE OBJETO DO EXAME DA CONCESSÃO INICIAL E DESTE RECURSO. INSUBSISTÊNCIA DO ACÓRDÃO ORIGINAL.

APOSENTADORIA (APOS)

Unidade de Auditoria Especializada em Recursos (AudRecursos).

Em exame pedido de reexame interposto por Vânia Melo Dutra, servidora do Tribunal Regional do Trabalho da 10ª Região/DF e TO (TRT-10) , contra o Acórdão 18931/2021-TCU-Primeira Câmara, que julgou ilegal seu ato de aposentadoria, com negativa de registro, em decorrência da incorporação de "quintos" após a edição da Lei 9.624/1998.
2.	Observo, adicionalmente, que a decisão recorrida determinou, expressamente, o destaque dos "quintos" decorrentes de funções comissionadas exercidas posteriormente a 8/4/1998, transformando-as em parcela compensatória a ser absorvida por quaisquer reajustes futuros.
3.	Atendidos os requisitos de admissibilidade, conheço do pedido de reexame.
4. 	Em síntese, a recorrente defende a legalidade do ato de concessão de aposentaria, argumentando ser beneficiária de decisão judicial, transitada em julgado, que lhe ampararia a incorporação dos quintos, o que lhe asseguraria, conforme entendimento adotado pelo STF, direito à percepção da parcela na forma como lhe foi concedida.
5. 	A então Secretaria de Recursos, atual Unidade de Auditoria Especializada em Recursos (AudRecursos) , bem como o Ministério Público junto ao TCU (MP/TCU) , propõem negar provimento ao pedido de reexame, sem prejuízo de emitir a seguinte orientação à unidade técnica:
	"caso comprovado o trânsito em julgado, bem como ser a recorrente beneficiária da decisão, notadamente a verificação de que a interessada consta da relação de associados juntada pela associação beneficiada, por ocasião do ajuizamento da ação de conhecimento, conforme decidido pela Suprema Corte, caberá ao órgão de origem observar a modulação de efeitos fixada pelo Supremo Tribunal Federal no RE 638.115, de modo a manter a parcela de quintos incorporados no referido período."
6.	Observo, porém, que, após a emissão do parecer pela unidade técnica o TRT-10 comunicou a esta Corte, por meio do Ofício-Seaud 2067861 (peça 47) que a interessada:
	 "por meio da Resolução Administrativa 58/2022 (cópia anexa) , foi revertida à atividade, a contar de 30/9/2022, com fulcro no art. 25, inciso II, da Lei n.º 8.112, de 11/12/1990, regulamentado pelo Decreto 3.644, de 30/10/2000.
	Informamos ainda que providenciamos o cancelamento do ato de concessão de aposentadoria 78547/2019 no Sistema de Atos de Pessoal (e-Pessoal) do Tribunal de Contas da União."
7. 	Em complemento, o TRT-10 encaminhou espelho comprovando cancelamento no Sistema e-Pessoal do ato original (peça 49) . 
8. 	Assim, cancelado o ato examinado neste processo, perde objeto o pedido de reexame ora interposto, bem como a apreciação original, consubstanciada no Acórdão 18931/2021-TCU-Primeira Câmara.
	Assim, em face da nova informação contida nos autos, divirjo dos pareceres da unidade técnica e do Ministério Público e VOTO por que o Tribunal adote a minuta de acórdão que ora submeto à deliberação deste Colegiado.
TCU, Sala das Sessões, em 9 de maio de 2023.
JORGE OLIVEIRA 
Relator